【裁判字號】    99,交聲,764
【裁判日期】    990628
【裁判案由】    違反道路交通管理處罰條例聲明異議
【裁判全文】
臺灣士林地方法院交通事件裁定         99年度交聲字第764號
原處分機關  交通部公路總局臺北區監理所蘆洲監理站
異  議  人
即受處分人  甲  ○
上列異議人即受處分人因違反道路交通管理處罰條例案件，對於
交通部公路總局臺北區監理所蘆洲監理站於中華民國99年5 月17
日所為之北監蘆字第裁46-C00000000號裁決書，聲明異議，本院
裁定如下：
    主  文
原處分關於甲○汽車駕駛人，駕駛汽車經測試檢定酒精濃度超過
規定標準，處罰鍰新臺幣肆萬伍仟元部分撤銷。
前項撤銷部分，甲○汽車駕駛人，駕駛汽車經測試檢定酒精濃度
超過規定標準，處罰鍰新臺幣貳萬元。
    理  由
一、原處分意旨略以：異議人即受處分人甲○於民國99年1 月29
    日22時26分許，騎乘車牌號碼NN3-856 號重型機車行經臺北
    縣三芝鄉○○街○○路口，經臺北縣政府警察局淡水分局員
    警攔停進行呼氣酒精濃度測試，當場測得其呼氣酒精濃度達
    每公升0.78毫克，已逾規定不得駕駛車輛之濃度標準，乃依
    法掣單舉發違規，並經臺灣士林地方法院檢察署檢察官為緩
    起訴處分，而緩起訴處分期間已屆滿，爰依道路交通管理處
    罰條例第35條第1 項第1 款之規定，裁處異議人罰鍰新臺幣
    （下同）45,000元；吊扣駕駛執照12個月，並應參加道路交
    通安全講習。
二、異議意旨略以：異議人於99年1 月29日酒後騎車遭警查獲，
    此案業經處以緩起訴處分，因此原處分機關所為罰款處分，
    與臺灣士林地方法院檢察署緩起訴處分所命令的金錢處分，
    屬相同種類的金錢負擔，應不得重複裁處罰款，為此聲明異
    議云云。
三、按道路交通管理處罰條例所規定之罰則本質上係屬行政罰，
    此由該條例中就交通違規行為所定法律效果包括罰鍰、記點
    、吊扣證照等行政罰觀之甚明（參照行政罰法第1 條、第2
    條將罰鍰、吊扣證照處分均定為行政罰），是違反道路交通
    管理處罰條例之裁罰事件，自有行政罰法之適用。次按94年
    2 月5 日公佈，於95年2 月5 日施行之行政罰法第26條規定
    ：「一行為同時觸犯刑事法律及違反行政法上義務規定者，
    依刑事法律處罰之。但其行為應處以其他種類行政罰或得沒
    入之物而未經法院宣告沒收者，亦得裁處之。前項行為如經
    不起訴處分或為無罪、免訴、不受理、不付審理之裁判確定
    者，得依違反行政法上義務規定裁處之。」又其他種類行政
    罰，係指違反行政法上之義務應受「裁罰性」之「不利處分
    」，依行政罰法第2 條規定，包括限制或禁止行為之吊扣證
    照處分。究其立法理由，一行為同時觸犯刑事法律及違反行
    政法上義務規定時，由於刑罰與行政罰同屬對不法行為之制
    裁，刑罰之懲罰作用較強，故在處罰目的相同且處罰方式相
    同時，若依刑事法律處罰，即足資警惕時，實無一事二罰再
    處行政罰之必要；且刑事法律處罰，由法院依法定程式為之
    ，較符合正當法律秩序，應予優先適用，故同時觸犯刑事法
    律及違反行政法上義務規定之行為，行政機關得否科以與刑
    罰相類之行政罰處罰，端視該行為之刑事訴追或審判程式終
    局結果而定，在刑事訴追、審判程式尚未終局確定前，行政
    機關自不得逕予裁罰；至於罰鍰以外之沒入或其他種類行政
    罰，因兼具維護公共秩序之作用，為達行政目的，行政機關
    仍得併予裁處。至於刑事訴訟法第253 條之1 所指之緩起訴
    處分，以觀察犯罪行為人有無施以刑法所定刑事處罰之必要
    ，為介於起訴及微罪職權不起訴間之緩衝制度設計。依此制
    度設計，觸犯刑事法律之犯罪行為，除得經檢察官之起訴，
    並由法院審理後，為有罪科刑、無罪、免訴、不受理、不付
    審理之裁判外，如檢察官認該行為所涉為死刑、無期徒刑或
    最輕本刑三年以上有期徒刑以外之罪，於參酌刑法第57條所
    列事項及公共利益之維護，認以緩起訴為適當者，得定1 年
    以上3 年以下之緩起訴期間為緩起訴處分（刑事訴訟法第25
    3 條之1） 。就要件言，緩起訴基本上係認被告有犯罪嫌疑
    ，而暫緩起訴，並得科被告予一定之負擔或指示，此與不起
    訴處分係因犯罪嫌疑不足或其他原因，且不得附條件或負擔
    ，顯有不同，可知緩起訴處分是一種刑事處罰；又經檢察官
    為「緩起訴」處分者，於「緩起訴」之猶豫期間內，檢察官
    可對其持續觀察，若認其顯無反省警惕之情或根本欠缺反省
    警惕之能力（即符合刑事訴訟法第253 條之3 第1 項所列3
    款情形）者，得依職權或依告訴人之聲請，將「緩起訴」處
    分撤銷，並依法追訴，亦即在緩起訴處分之猶豫期間內，刑
    事訴追程式仍未終局確定，此與不起訴處分確定後，刑事訴
    追程式終結，檢察官原則上不得就同一行為再行起訴之法律
    效果迥異。綜上說明，緩起訴處分性質上既與不起訴處分不
    同，本無適用行政罰法第26條第2 項規定之餘地；況且，行
    政罰法第26條第2 項並未明列「緩起訴處分」，亦不宜擴張
    解釋。從而，經檢察官為緩起訴處分之行為，如同時違反行
    政法上義務之規定，因已有刑事處罰，此時行政機關若另行
    依法行政裁罰，無異一罪二罰，因此參酌行政罰法第26條之
    立法意旨，違反行政法上義務之行為，若同時亦經檢察官另
    為緩起訴處分時，行政機關應不得就同一行為，再為與刑罰
    相類之罰鍰處分；且按緩起訴之被告依檢察官緩起訴處分命
    令，向公益團體繳納捐款，係履行檢察官為緩起訴處分命令
    ，性質上自屬於處分金，與罰金無異，則道路交通管理處罰
    條例第35條第8 項所規定之罰金，解釋上自應包括依檢察官
    處分命令，而向公益團體繳納捐款在內，異議人既依檢察官
    之緩起訴處分命令，向公益團體繳納捐款，即係履行檢察官
    為緩起訴處分命令，與受刑事處罰無異，就該範圍內，自不
    應再受同一目的行政罰鍰之裁罰。故檢察官為緩起訴處分時
    ，如已對異議人課予指示及負擔，應視為異議人已依刑事法
    律受到處罰，則於緩起訴處分確定後，自不得再處以行政罰
    鍰。準此，汽車駕駛人之酒後駕車行為，經測試檢定酒精濃
    度超過規定標準時，其既違反道路交通管理處罰條例第35條
    第1 項第1 款所定之行政法上義務，同時又觸犯刑法第185
    條之3 公共危險罪之刑事法律，則道路交通主管處罰機關依
    上開行政罰法第26條第1 項但書規定，得對異議人處以其他
    種類行政罰之情形外，關於罰鍰部分，則應依行政罰法第26
    條及道路交通管理處罰條例第10條規定，移送地方法院檢察
    署處理。於移送後，除有行政罰法第26條第2 項所定不起訴
    等事由及其他法律另有規定，得依違反行政法上義務規定另
    行裁處者外，即不得再依道路交通管理處罰條例第35條第1
    項第1 款規定，裁處異議人罰鍰之行政罰。
四、經查，異議人於上開時、地，騎乘重型機車，經臺北縣政府
    警察局淡水分局員警攔停進行呼氣酒精濃度測試，當場測得
    其呼氣酒精濃度達每公升0.78毫克，已逾規定不得駕駛車輛
    之濃度標準，乃依法掣單舉發違規，而異議人同一酒後駕車
    之行為，因同時觸犯刑法第185 條之3 之公共危險罪，亦經
    移送臺灣士林地方法院檢察署檢察官偵辦，經該署檢察官以
    99年度偵字第2468號緩起訴處分確定，緩起訴期間為1 年，
    異議人並應於緩起訴處分確定後6 個月內，向財團法人犯罪
    被害人保護協會臺灣士林分會支付25,000元等情，有系爭違
    規單、裁決書、臺灣士林地方法院檢察署99年度偵字第2468
    號緩起訴處分命令通知書各1 份在卷可稽，至堪認定。核此
    緩起訴處分附加條件之履行固非刑法所定刑罰之種類，然已
    對異議人名譽、心理產生相當制約並影響被告之財產權等權
    益，揆之前引說明，應可實質該當行政罰法第26條第1 項之
    「依刑事法律」之刑事處分規定。是以，揆諸前揭說明，異
    議人既因同一酒後駕車行為同時觸犯刑法及違反行政法上義
    務，其中刑事部分既經檢察官為緩起訴處分確定，並附加異
    議人需履行支付金錢予公益團體之義務，則原處分機關依道
    路交通管理處罰條例第35條第1 項第1 款規定，對異議人上
    開酒後駕車之違規行為予以裁罰時，除其行為應處以其他種
    類行政罰即吊扣駕駛執照1 年及施以道路交通安全講習部分
    ，仍得予以裁處外，就異議人違反行政法上義務而受罰鍰45
    ,000 元 部分，在異議人已受緩起訴處分應繳納金額之範圍
    內，依行政罰法第26條第1 項前段規定，即不得再依上揭道
    路交通管理處罰條例等規定裁罰之。又按「前項汽車駕駛人
    ，經裁判確定處以罰金低於本條例第92條第3 項所訂最低罰
    鍰基準規定者，應依本條例裁決繳納不足最低罰鍰之部分。
    」道路交通管理處罰條例第35條第8 項既有明文，亦即違反
    道路交通管理處罰條例之酒後駕車行為人，如其因同一行為
    所受之罰金刑事處分，或其他實質該當行政罰法第26條第1
    項之「依刑事法律」之刑事處分仍低於主管機關依該條例第
    92條第3 項所定之最低罰鍰基準規定（指道路交通管理事件
    統一裁罰基準表）時，交通裁罰機關仍得裁處該行為人不足
    部分之罰鍰。查本件異議人於酒後騎車違規時，其呼氣酒精
    濃度已超過每公升0.55毫克，依違反道路交通管理事件統一
    裁罰基準表之規定，其最低罰鍰為45,000元，是異議人依檢
    察官緩起訴處分支付25,000元予財團法人基督教更生團契後
    ，仍有不足，自應就差額部分（即20,000元）予以裁罰。
五、綜上所述，原處分機關依道路交通管理處罰條例第35條第1
    項第1 款規定，裁處吊扣異議人駕駛執照12個月及施以道安
    講習之其他種類行政裁罰部分，於法並無不合，異議人就此
    部分亦未表示不服。然原處分裁處異議人罰鍰45,000元之行
    政裁罰部分，則有未洽，異議人異議稱應全部免罰云云，固
    無理由，惟原處分既有未合，自應由本院撤銷該部分之原處
    分，並另就該部分另為主文第2 項所示之罰鍰，以資適法。
六、至於原處分諭知吊扣異議人駕照12個月及應接受道路交通安
    全講習部分，於法並無不合，異議人對此亦未異議，應已確
    定，附此敘明。
據上論斷，應依道路交通管理處罰條例第87條第2 項，道路交通
案件處理辦法第20條前段，裁定如主文。
中    華    民    國    99    年    6     月    28    日
                    交通法庭法  官  黃珮茹
以上正本證明與原本無異。
如不服本裁定應於送達後5日內向本院提出抗告狀。
                            書記官  張馨尹
中    華    民    國    99    年    6     月    28    日

司法院資訊處製作；財團法人民間司法改革基金會備份。
